最高法院民事判決　　　　　　　　　 110年度台上字第3012號
上　訴　人　陳英哲
訴訟代理人　楊博勛律師
被 上訴 人　薛世龍
上列當事人間請求返還不當得利事件，上訴人對於中華民國 110
年4月14日臺灣高等法院臺南分院第二審判決（109年度上字第25
1號），提起上訴，本院判決如下：
    主  文
上訴駁回。
第三審訴訟費用由上訴人負擔。
    理  由
一、本件被上訴人主張：伊於臺灣臺南地方檢察署（下稱臺南地
    檢署）102年度他字第4329號詐欺案件（嗣改分103年度偵字
    第7390號，下稱系爭詐欺案件）偵辦時，經檢察官於民國10
    2年11月8日諭知以新臺幣（下同）160 萬元（下稱系爭交保
    金）具保，乃向訴外人即伊姪女婿鄭宇傑及友人謝坤宜、顏
    安田（下稱謝坤宜等2人）依序商借60萬元及100萬元，委託
    上訴人擔任具保人辦理交保。嗣上開案件經檢察官為緩起訴
    處分確定，臺南地檢署於105年4月13日通知上訴人發還系爭
    交保金。上訴人領回該金額係受伊委任處理伊交保事務所收
    取之金錢，應交付與伊，經催不理等情。爰依民法第541 條
    第1項、第179條、第312條規定，求為擇一命上訴人給付160
    萬元，及加計自起訴狀繕本送達翌日起算法定遲延利息之判
    決。
二、上訴人則以：伊自行籌資，以第三人身分為被上訴人具保，
    系爭詐欺案件結案，自應由伊領回系爭交保金，乃非伊因處
    理委任事務所收取，與民法第541 條構成要件不合，亦非無
    法律上原因而受有利益等語，資為抗辯。
三、原審審理結果，以：被上訴人因涉嫌系爭詐欺案件，經檢察
    官諭知以160萬元具保，上訴人於102 年11月8日擔任具保人
    ，繳納保證金160 萬元辦理交保。嗣被上訴人所涉前開案件
    經檢察官為緩起訴處分確定，臺南地檢署即於105年4月13日
    通知上訴人發還系爭交保金，已由上訴人於107 年3月2日領
    取等情，為兩造所不爭執。依被上訴人於另件臺南地檢署10
    5年度偵字第17920號背信案件（即被上訴人告訴上訴人涉嫌
    背信罪之案件，下稱另件背信案件）中之指述及所提統大環
    保科技有限公司（下稱統大公司）之京城銀行帳戶客戶存提
    記錄單、證人謝坤宜於另件背信案件中暨原審之證述、證人
    顏安田於原審之證述，堪認系爭交保金其中100 萬元係被上
    訴人向謝坤宜等2 人借貸，其於交保後即由帳戶提款還清。
    證人謝坤宜等2人均與兩造熟識，當無偏頗一方之理，其2人
    均證稱係被上訴人向其等還款，非上訴人向其等借用，應屬
    可信。又被上訴人為統大公司之股東及董事長，上訴人非該
    公司股東，已經原法院108年度上易字第243號確定判決所認
    定，則被上訴人自該公司帳戶領款清償其為供系爭交保金之
    借款，自屬當然。況系爭交保金非微，上訴人卻迨被上訴人
    對其多次提告涉嫌侵占、背信等罪，經檢察官為不起訴處分
    後，方於107 年3月2日前往領款，顯有違常情，可見上訴人
    不敢立即領取系爭交保金係因擔心構成侵占、背信等罪嫌。
    復依上訴人於107年7月30日對被上訴人向臺南地檢署提起刑
    事侵占、背信等罪嫌之告訴狀所載內容，足證上訴人係主張
    被上訴人自統大公司名下帳戶提領160 萬元作為清償其向友
    人所借之交保金，借款關係存在於被上訴人與謝坤宜等2 人
    及鄭宇傑之間，上訴人僅受託辦理交保。是以，兩造間有委
    任契約存在。從而，被上訴人依民法第541條第1項規定，請
    求上訴人給付160 萬元及加計自起訴狀繕本送達翌日起算之
    法定遲延利息，為有理由，應予准許。至被上訴人其餘依民
    法第179條、第312條規定請求部分，無再予論駁之必要，為
    其心證所由得。並說明兩造其餘攻擊防禦方法暨舉證於判決
    結果不生影響，毋庸逐一論駁之理由，因而廢棄第一審所為
    被上訴人敗訴之判決，改判如其聲明。經核於法並無違背。
    上訴論旨，係就原審取捨證據、認定事實之職權行使，指摘
    原判決違背法令，聲明廢棄，非有理由。
據上論結，本件上訴為無理由。依民事訴訟法第481條、第449條
第1項、第78條，判決如主文。
中    華    民    國   111    年    1     月    13    日
                      最高法院民事第五庭
                          審判長法官  袁  靜  文  
                                法官  林  金  吾  
                                法官  陳  靜  芬  
                                法官  石  有  為
                                法官  許  秀  芬  
本件正本證明與原本無異
                                      書  記  官
中    華    民    國   111    年    2     月    7     日